【裁判字號】    96,訴,1218
【裁判日期】    970829
【裁判案由】    債務人異議之訴
【裁判全文】
臺灣士林地方法院民事判決              96年度訴字第1218號
原      告  乙○○
訴訟代理人  何兆龍律師
            梁育純律師
被      告  國泰世華商業銀行股份有限公司
法定代理人  甲○○
訴訟代理人  丁○○
            丙○○
上列當事人間債務人異議之訴事件，本院於民國97年7 月30日言
詞辯論終結，判決如下：
    主  文
原告之訴駁回。
訴訟費用新臺幣壹萬捌仟捌佰貳拾元由原告負擔。
    事實及理由
一、原告起訴主張：被告之前身臺灣第一信託投資股份有限公司
    ，以其執有原告及訴外人楊玉明（下稱楊玉明）於民國85年
    12月10日共同簽發，金額新臺幣（下同）180 萬元之本票（
    下稱系爭本票）為由，向臺灣臺北地方法院聲請本票裁定獲
    准（案號為87年度票字第5930號，下稱系爭本票裁定），嗣
    並以系爭本票裁定為執行名義，向臺灣基隆地方法院對楊玉
    明之財產聲請強制執行，受償金額為143 萬4,648 元，嗣再
    持臺灣基隆地方法院核發之基院政民字執慎1292字第49561
    號債權憑證（下稱系爭債權憑證），就其受償不足部分（即
    67萬零269 元，及自88年8 月3 日起至清償日止，按週年利
    率10.25%計算之利息），向本院對原告之財產聲請強制執行
    （案號：96年度執字第29366 號，下稱系爭強制執行程序）
    。原告於收到本院查封通知後，調閱系爭本票裁定案件卷宗
    查核結果，始發現系爭本票非原告所簽發，原告並非票據債
    務人，被告自不得持系爭本票裁定、債權憑證為執行名義，
    對原告之財產為強制執行。爰依強制執行法第14條第2 項規
    定，提起債務人異議之訴，並聲明請求判決：系爭執行程序
    應予撤銷。
二、被告則辯稱：楊玉明向被告借款180 萬元，原告擔任連帶保
    證人，並與楊玉明共同於85年12月10日簽具借據、授權書及
    系爭本票，被告已經依約撥付借款180 萬元，原告確實對被
    告負有連帶保證及票據債務。原告雖主張系爭本票上之原告
    簽名為偽造者云云，惟經鑑定後已確認該簽名並非偽造。故
    原告主張其對被告未有債務存在，而提起本件債務人異議之
    訴，應無理由。並聲明請求判決：原告之訴駁回。
三、兩造不爭執之事實：
    被告之前身臺灣第一信託投資股份有限公司，以其執有原告
    及楊玉明所簽發之系爭本票為由，向臺灣臺北地方法院聲請
    系爭本票裁定獲准，嗣並以系爭本票裁定為執行名義，向臺
    灣基隆地方法院對楊玉明之財產聲請強制執行，受償143 萬
    4,648 元（即本金110 萬3,310 元，及自86年11月21日起至
    88年8 月2 日止之利息30萬8,797 元）。後持系爭債權憑證
    ，就其受償不足部分（即67萬零269 元，及自88年8 月3 日
    起至清償日止，按週年利率10.25%計算之利息），於94年11
    月23日經臺灣基隆地方法院94年度執字第8439號執行無結果
    ；嗣再就其受償不足部分，以系爭強制執行程序，向本院聲
    請對原告之財產為強制執行。此業經本院調閱系爭本票裁定
    卷宗、系爭強制執行程序卷宗查核無訛。
四、兩造於本院整理並協議簡化之爭點為：原告是否擔任楊玉明
    向被告借款180 萬元之連帶保證人，並與楊玉明共同簽發系
    爭本票？（本院卷第95頁）
    茲析述本院得心證之理由如下：
  (一)原告否認系爭本票、借據及授權書上「乙○○」之簽名（以
    下合稱系爭爭議簽名）為真正，並聲請鑑定。本院依其聲請
    ，取得兩造不爭執為真正之5 件原告簽名（包括：1.合作金
    庫銀行股份有限公司基隆分行印鑑卡上「乙○○」之簽名；
    2.第一商業銀行股份有限公司印鑑卡正面「乙○○」之簽名
    ；3.第一商業銀行股份有限公司印鑑卡背面「乙○○」之簽
    名；4.世華聯合商業銀行信用卡申請書申請人欄上「乙○○
    」之簽名；5.世華聯合商業銀行信用卡申請書中文簽名欄上
    「乙○○」之簽名），送請內政部警政署刑事警察局（下稱
    刑事警察局）鑑定系爭爭議簽名與上開真正之簽名是否相符
    ，經該局以系爭爭議簽名上「乙○○」之簽名，與上開真正
    之「乙○○」簽名，其起筆、筆畫相關位置、筆劃結構及書
    寫方式均相一致，而認定二者相符。此有刑事警察局97年6
    月18日刑鑑字第0970073592號鑑定書附卷可稽（本院第74頁
    、第75頁參照）。從而，原告以系爭本票上之簽名係遭他人
    偽造為由，主張其非票據債務人，即非有據。
  (二)原告確實認識楊玉明其人，亦自承楊玉明為其友（本院卷第
    25頁參照），則原告基於無法推托之人情壓力，擔任其友楊
    玉明向被告借款之連帶保證人，並共同簽發系爭本票，當與
    社會常情無違；再者，系爭本票裁定作成後，於87 年4月2
    日送達臺北縣汐止市○○路83號4 樓之原告住所（原告自承
    其自83、84年即居住該址迄今，本院卷第25頁參照），送達
    證書上並載明「本人收受」，且蓋用原告承認為真正之印章
    （本院卷第25頁參照）、註記原告之身分證號碼，且原告於
    收受後並未就系爭本票裁定提起抗告，此均經本院依職權調
    閱系爭本票裁定卷宗查閱屬實。如原告果非系爭本票之共同
    發票人，則其於收受系爭本票裁定後，當甚覺疑惑困擾，進
    而聲請閱覽相關卷證資料以釐清事實，並提起抗告或起訴請
    求確認本票債權不存在，豈可能任憑系爭本票裁定確定而不
    尋求救濟？益足見原告辯稱其非系爭本票發票人云云，非可
    採信。原告另陳稱系爭本票裁定並非其本人親收，應係其家
    人持印章代收惟未轉交原告云云，惟其所辯除與送達證書上
    之記載不符，亦與一般人收受（代收或親收）法院作成之法
    律文書後，通常戒慎恐懼、急於轉交本人或探詢究涉入何法
    律糾紛之社會常情有悖。原告之主張顯非可取。
  (三)原告另主張被告不積極早日執行原告財產，致利息遞增，被
    告係權利濫用，並聲請酌減利息云云。惟債務人異議之訴為
    形成之訴，本院無從為「酌減利息」之諭知，且兩造約定之
    利息既未逾週年利率20% ，依民法第205 條之規定及契約自
    由之原則，亦無何得予酌減利息之依據；又利息遞增，主要
    原因係原告遲不主動清償或督促主債務人楊玉明迅予清償所
    致，尚非可認被告有何權利濫用情事。併予敘明。
  (四)按在票據上簽名者，依票上所載文義負責，二人以上共同簽
    名者，應連帶負責。票據法第5 條定有明文。原告確為系爭
    本票之發票人，既經認定，則被告據以申請系爭本票裁定，
    並持以聲請強制執行，於法自無違誤。又依兩造不爭執事實
    所示，被告確未足額受償，且曾於94年11月23日聲請強制執
    行無結果，亦應無何罹於時效之情。從而原告以其非本票發
    票人為由，提起本件債務人異議之訴，請求撤銷系爭強制執
    行程序，自無理由，其訴應予駁回。
五、本件訴訟費用額確定為18,820元，依職權命由原告負擔。
六、本件判決基礎已臻明確，兩造其餘攻防方法及訴訟資料經本
    院斟酌後，核與判決結果不生影響，故不另一一論述，併此
    敘明。
七、據上論結，原告之訴為無理由，依民事訴訟法第78條、第87
   條第1 項，判決如主文。
中    華    民    國    97    年    8     月    29    日
                  民事第二庭  法  官  王怡雯
以上正本證明與原本無異。
如對本判決上訴，應於判決送達後20日內向本院提出上訴狀。
中    華    民    國    97    年    8     月    29    日
                              書記官  桂大永


司法院資訊處製作；財團法人民間司法改革基金會備份。
